【裁判字號】    89,上訴,2392
【裁判日期】    900117
【裁判案由】    常業重利
【裁判全文】
臺灣高等法院臺中分院刑事判決                  八十九年度上訴字第二三九二號
    上  訴  人  乙○○
    即  被  告
    選任辯護人  張慶宗
                張志新
右上訴人因常業重利案件，不服台灣台中地方法院八十九年度訴字第二四七九號，中
華民國八十九年十一月十五日第一審判決（起訴案號：台灣台中地方法院檢察署八十
九年度偵字第一二七二二號），提起上訴，本院判決如左：
      主  文
上訴駁回。
      事  實
一、乙○○自民國（下同）八十九年四月間起，經營地下錢莊，從事高利貸款業務，
    並在自由時報及聯合報刊登「台新放款部、專業人才為您服務、免除煩人的手續
    、本人、公司票、當日放款、000000000、何小姐」等語之民間借貸廣
    告，使用（Ｏ四）0000000號電話作為聯絡工具（並自動轉接至0000
    000000號行動電話），以招徠借款人；及印製載有「何代書工商融資、何
    先生、週轉好幫手、本人、公司票、低利、當日放款、ＴＥＬ：0000000
    00」之名片，供借款人保存聯絡（並轉接至0000000000號行動電話
    ），乘社會上之不特定人於急迫需用金錢之時，貸予金錢，借款人於借款時均須
    先開立與借款同額之支票，每借款新台幣（下同）十萬元，以十日為一期，每期
    之利息為一萬九千元（經換算月利率為百分之五十七、年利率為百分之六百八十
    四），於借款同時須預扣第一期之利息，而取得與原本顯不相當之利息，並以之
    為常業。八十九年四月底某日，丙○○因支票到期需款供兌領，而有急迫之情形
    ，閱報而與乙○○聯絡。乙○○乃乘丙○○急需用金錢之時，以上開苛刻之利率
    貸予五十萬元，並預扣第一期利息九萬五千元，實際交付給丙○○，僅有四十萬
    五千元。丙○○並陸續繳付利息，合計乙○○共取得與原本顯不相當之利息六十
    二萬七千元。後因丙○○無力繼續負擔上開重利，乃報警處理，經警於八十九年
    七月二十一日下午五時三十分左右，在台中縣后里鄉○○村○○路五五巷八之一
    號前，查獲乙○○，並扣得丙○○借款時，所交付以其妻柳秋玉名義簽發，由丙
    ○○背書，付款人均為臺中商業銀行后里分行，面額分別為二十萬元、二十萬元
    、十萬元之支票三張、乙○○所有經營上開地下錢莊所用之名片十五張及號碼為
    0000000000號行動電話機一具。
二、案經臺中縣警察局豐原分局報請臺灣臺中地方法院檢察署檢察官偵查起訴。
    理  由
一、上訴人即被告乙○○（下稱被告）對於上開貸款與被害人丙○○取得六十二萬七
    千元利息之事實，坦白承認；核與被害人丙○○於警訊及偵查中所陳述之情節相
    符，並有自由時報廣告一件、發票人為柳秋玉、付款人為臺中商業銀行后里分行
    、丙○○背書、面額共五十萬元之支票三張、名片十五張及號碼為000000
    0000號行動電話機一具，扣案可資佐證，足見被告之前開自白，確與事實相
    符。。被告放款予被害人丙○○，其貸出款項之利息，為月息百分之五十七，換
    算成年息則即高達百分之六百八十四，參酌現今之社會經濟現狀，被告所收取之
    利息，顯逾越一般借貸所收取之利息，所貸之金額與所收取之利息顯不相當。又
    被害人丙○○，係因有急迫之情形，急需款項存入銀行供已到期之支票兌領，不
    得已才以高利向被告借貸乙情，亦據丙○○於偵查中指訴明確（見偵查卷第二九
    頁反面）。足認丙○○有急迫之情形，才不得已以年息分之六百八十四之利率向
    被告調現。
二、被告乙○○在本院辯稱：他以擺地攤賣衣服為業，且為貼補家用，甚至到工廠擔
    任臨時機械操作員，是被告係以擺設地攤維生，並非以以獲得不相當之重利為業
    。又被告雖於八十九年四月間貸予丙○○五十萬元，但這是被告當時之積蓄，欲
    貸予他人應急，因不知何人需要，所以自八十七年四月間刊登廣告至被查獲時止
    ，僅只貸予丙○○一人，並無再貸予任何他人。又是否為常業，應以是否有以其
    維生之意思為論據標準，非以獲利之高低為據。被告擺設地攤，每月收入約六萬
    元。而貸款予張鴻利息偏高，但此係貸款予人之代價，並非以獲得不相當之重利
    為業之意思云云。查被告於上開經營地下錢莊期間，每月自被害人丙○○處所收
    取之利息高達二十八萬五千元，而其擺地攤之每月收入僅六萬元左右（扣除成本
    後，獲利應顯低於六萬元）；且於報紙上刊廣告，並印製名片以為宣傳，足見其
    對外放款之利息收入，係其生活所用之主要之資，並以之為業。上開所辯非以重
    利為業等詞，不足採信。本件事證明確，被告之犯行，已足證明。
三、被告乘他人之急迫，貸予他人金錢，而取得與原本顯不相當之重利，並以之為業
    ，核犯刑法第三百四十五條以犯同法第三百四十四條為常業之常業重利罪。原審
    適用刑法第三百四十五條、第四十二條第二項、第三十八條第一項第二款，罰金
    罰鍰提高標準條例第一條前段、第二條之規定，審酌被告犯罪之期間、所取利率
    之年息利率甚高、犯罪所得之金額達六十二萬七千元、並無暴力討債情事及其犯
    罪後之態度等一切情狀，量處被告有期徒刑一年，併科罰金三萬元，並就所併科
    罰金部分，諭知易服勞役之折算標準。扣案之名片十五張、號碼為000000
    0000號行動電話機一具，係被告所有，且係供犯本罪所用之物，業據被告供
    明在卷，依刑法第三十八條第一項第二款之規定，宣告沒收。認事用法均無違誤
    ，量刑亦極妥適，應予維持。被告上訴意旨，以被告本意係借款予人應急，且無
    以暴力手段索取債務，只求收回貸出之金錢。案發後，亦與被害人成立和解，否
    認有以重利為業為理由，請求撤銷原判決，從輕量刑，並宣告緩刑，其上訴為無
    理由，應予駁回。另扣案之支票三紙，係被告犯罪所得之物，雖未據原審宣告沒
    收，但於法並無違誤，附此敘明。
四、據上論斷，應依刑事訴訟法第三百六十八條，判決如主文。
本案經檢察官甲○○到庭執行職務。
中      華      民      國      九十     年       一      月     十七   日
                                    臺灣高等法院臺中分院刑事第九庭
                                          審判長法  官  胡  森  田
                                                法  官  康  應  龍
                                                法  官  趙  春  碧
右正本證明與原本無異。
如不服本判決應於收受送達後十日內向本院提出上訴書狀，其未述上訴之理由者並
得於提起上訴後十日內向本院補提理由書（均須按他造當事人之人數附繕本）。
                                                書記官  陳  文  琴
中      華      民      國      九十     年       一      月     十九   日


司法院資訊處製作；財團法人民間司法改革基金會備份。
